台灣高等法院民事判決　九十年度上字第八八四號
　　　上　訴　人　乙○○
　　　被　　　告　甲○○
　　　訴訟代理人　高雙印
右當事人間請求給付買賣價金事件，上訴人對於中華民國九十年七月十六日台灣台北
地方法院九十年度訴字第九三八號第一審判決，提起上訴，本院判決如左：
    主    文
上訴駁回。
第二審訴訟費用，由上訴人負擔。
    事    實
甲、上訴人方面：
一、聲明：
  (一)請求廢棄原判決。
  (二)請求判令被上訴人應給付上訴人新台幣（下同）四百萬元及自起訴狀繕本送達之
    翌日起至清償日止按週年利率百分之五計算之利息。
  (三)本件上訴人願供擔保請准宣告假執行。
  (四)第一、二審訴訟費用由被上訴人負擔。
二、陳述：除與原判決記載相同茲引用外，補陳略稱：
  (一)本件起訴狀繕本之送達被上訴人，視為催告被上訴人之通知，因而本件利息之請
    求部分，修正為『自起訴狀繕本送達之翌日起至清償日止，按週年利率百分之五
    計算之利息』，合先敘明。
  (二)兩造於八十六年八月二十八日簽訂本件系爭不動產買賣契約書後，兩造復雖於同
    年十月七日又簽訂該買賣契約之附錄，其如第二條第三項內容所載，惟該買賣契
    約附錄中，除原貸款清償塗銷部分上訴人已辦妥外，另上訴人應補足基地面積五
    、七一一平方公尺之一萬分之十部分，因已屬不能之給付，按買賣契約附錄應歸
    無效，故已不得再行主張，應回歸至原於八十六年八月二十八日兩造所簽訂之正
    約內容履行之，始合法制。因兩造於八十六年十月七日簽訂買賣契約附錄之前即
    於八十五年五月十六日，上訴人已將系爭土地權利範圍中之一萬分之二十二售予
    訴外人張秀明，致該買賣契約附錄第二條第三項之約定已屬無法補足之不能之給
    付，以上乃係本件買賣契約附錄第二條第三項不能給付之緣由所在。從而兩造即
    應履行八十六年八月二十八日簽訂之不動產買賣契約中不動產標示，土地部分以
    權狀登記為準之持分一萬分之二即為有效契約之部分即可，今上訴人既已依約於
    八十六年十月十四日將系爭房地移轉予被上訴人名下並點交被上訴人居住，上訴
    人自得依買賣之法律關係請求被上訴人給付餘款四百萬元及遲延利息。
  (三)就被上訴人所稱本件系爭買賣契約附錄，係屬主觀上之不能給付，其契約仍應為
    有效云云，本件系爭買賣契約附錄之簽訂日為八十六年十月七日，有關附錄中所
    提之「賣方（指上訴人）補足基地面積」乙節，上訴人早已於八十五年五月十六
    日移轉一萬分之二十二售予訴外人張秀明，且兩造簽訂本約之時間為八十六年八
    月二十八日，早在簽訂附錄之三十九天前即已簽訂本約，而本約中有關基地面積
    之持分兩造已同意訂為萬分之二，且已為被上訴人不爭執，足見本件系爭買賣契
    約附錄所載之第二項第三款補足基地面積為給付系爭四百萬元尾款之條件乙節，
    已顯屬客觀之給付不能，依法應屬無效，當可認定。況查，有關右開附錄中所提
    補足基地面積乙節，被上訴人於右開附錄第二段復訂明另基地補足問題，按本契
    約附錄規定，由買賣雙方（指兩造）另行協調辦理，由此節文義以觀，足見兩造
    對於買賣契約附錄第二項第三款餘款四佰萬元俟賣方補足基地面積（即五、七一
    一平方公尺之一萬分之十為準）之約定，尚須另行協調辦理，並不能僅以附錄中
    第二項第三款之文義視為絕對標準，今兩造經另行協調之結果既然並未達成合致
    之協議，兩造自應仍依於八十六年八月二十八日所簽訂之本件本約為依據，即基
    地部分，仍應以面積五、七一一平方公尺，持分一萬分之二（以權狀登記為準）
    為依據，應屬無疑。
三、證據：爰用第一審所提證據，並聲請本院通知證人張秀明到場。
乙、被上訴人方面：
一、聲明：
  (一)駁回上訴。
  (二)訴訟費用由上訴人負擔。
  (三)如受不利之判決，准供擔保免為假執行。
二、陳述：除與原判決記載相同茲引用外，補陳略稱：
  (一)上訴人主張買賣契約之附錄無效云云，惟按給付標的為主觀不能，契約仍為有效
    。又本件係爭土地因訴外人張秀明不同意移轉致上訴人給付不能，此應非客觀不
    能。且縱認給付不能為客觀不能，依上訴人歷次書狀所主張，亦顯示上訴人於訂
    定附錄時，亦認為不能給付之情形可以除去，並預期於不能情形除去後為給付者
    ，係爭買賣契約附錄尤應認為有效。
  (二)按上訴人訴請被告負擔利息，以被上訴給付遲延而自遲延之日起負擔利息乙節。
    然查依附錄第二項第三款內容所示，上訴人本有先為給付之義務，於上訴人未給
    付前，被上訴人當無遲延責任發生，故其請求利息亦無理由。
三、證據：爰用第一審所提證據。
    理　　由
一、本件上訴人起訴主張：被上訴人於八十六年八月二十八日，向上訴人購買坐落台
    北市○○區○○段二小段五四四之三地號土地應有部分及其地上門牌號碼台北市
    ○○○路一段二九一巷十號十二樓之房屋（下稱系爭房地），買賣總價金為九百
    三十萬元，上訴人業於八十六年十月十四日移轉登記予被上訴人名下完畢，除被
    上訴人已給付上訴人五百三十萬元外，餘四百萬元被上訴人竟藉故遲遲拒付，屢
    經催討，均置之不理，為此提起本件訴訟，求為判決如其訴之聲明等語。
二、被上訴人則以：依據兩造所簽訂之買賣契約附錄第二條第三項及第四條之約定，
    上訴人應補足被上訴人系爭土地所有權應有部分一萬之十，在基地面積未補足前
    ，自不得請求交付四百萬元。如上訴人主張本件買賣有給付不能之情形，亦屬可
    歸責於上訴人之事由，被上訴人自得免為對待給付義務等語，資為抗辯。
三、本件上訴人主張兩造於八十六年八月二十八日簽訂系爭房地買賣契約，買賣總價
    金為九百三十萬元，系爭房地業於八十六年十月十四日移轉登記予被上訴人名下
    完畢，被上訴人除給付上訴人五百三十萬元外，餘四百萬元尚未給付等情，業據
    其提出不動產買賣契約書、系爭土地及房屋登記簿謄本為證（見原審卷第九至十
    九頁），且為被上訴人所不爭執，堪信上訴人此部分之主張為真實。故本件之爭
    點即在該附錄之效力是也。
四、按依法律之規定有使用文字之必要者，得不由本人自寫，但必須親自簽名。如有
    用印章代簽名者，其蓋章與簽名生同等之效力。代理人於代理權限內，以本人名
    義所為之意思表示，直接對本人發生效力。民法第三條第二項、第一零三條第一
    項分別定有明文。上訴人雖不否認買賣契約之真正，惟主張附錄乃由訴外人即甲
    ○○之夫高雙印所簽訂，效力不及於兩造云云。然查：
  (一)前開附錄買方欄雖由訴外人高雙印到場簽名，然其後有加註「代」字（見原審卷
    第十五頁），表示高雙印為被上訴人之代理人，亦即表明其為本件買賣契約買方
    （即被上訴人）之代理人，其在代理權限內所為之行為效力自及於被上訴人本人
    ，又前開附錄上買方欄有被上訴人甲○○之印文，核與買賣契約（見原審卷第十
    三頁）上所用者相同，依據民法第三條第二條之規定，蓋章既與簽名發生相同之
    效果，自可認定前開附錄效力及於兩造，至為明顯。
  (二)前開附錄前言約定：「為因應本案賣方基地面積短缺及賣方原貸款無法及時清償
    塗銷，茲雙方同意補充條款如下。」，足見附錄之約定應為系爭房地之不動產買
    賣契約之一部分，換言之，本件系爭土地買賣面積應有部分應為一萬分之十二。
    又依據前開附錄第二條第三款約定「餘款肆佰萬元，俟賣方補足基地面積（即五
    七一一平方公尺之一萬分之十為）及辦妥原貸款清償塗銷後，由買方於二十天
    內向銀行申貸後一次付清。」。可見上訴人補足基地面積一萬分之十與被上訴人
    為被上訴人交付餘款四百萬元之停止條件，故如上訴人欲向被上訴人請求買賣契
    約之餘款四百萬元，自先需補足基地面積一萬分之十，換言之，應俟停止條件成
    就，方能請求。
五、上訴人復主張，兩造於八十六年八月二十八日簽訂系爭不動產買賣契約書，同年
    十月七日簽訂附錄，上訴人應補足基地面積五、七一一平方公尺之一萬分之十部
    分，因已屬不能之給付，因兩造於八十六年十月七日簽訂附錄之前，即於八十五
    年五月十六日，上訴人已將系爭土地權利範圍中之一萬分之二十二移轉訴外人張
    秀明，致該買賣契約附錄第二條第三項之約定已屬無法補足之不能之給付云云。
    惟被上訴人則否認有給付不能情事，並辯稱上訴人於該大樓有兩間房屋，土地之
    應有部分本應各為一萬分之十二，合併登記為應有部分一萬分之二十四，於移轉
    房屋及土地予其前妻時，因移轉錯誤，致其前妻之土地應有部分原應為一萬分之
    十二，增加變為一萬分之二十二，多出一萬分之十，而系爭買賣之土地應有部分
    僅剩一萬分之二，顯不合理，兩造於簽訂買賣契約時，發現上開之錯誤，故約定
    由上訴人負責向其前妻要回該一萬分之十，並移轉予被上訴人，是兩造並非以不
    能給付為標的等語，且上訴人自認本件簽訂附錄時，上訴人係以朋友情誼計，欲
    向上訴人前妻張秀明請求釋出系爭土地之一萬分之十，再移轉予被上訴人等語屬
    實。按附停止條件之法律行為，於條件成就時發生效力，民法第九十九條第一項
    定有明文，又買賣契約附有停止條件者，於條件成就時，始生效力，若條件已屬
    不能成就，則該項契約自無法律上效力之可言（最高法院二十二年上字第一一三
    ○一一三○號判例參照），是本件兩造所附之條件真意何在，是否已屬不能成就
    ，應為本件關鍵之所繫，茲分述於次：
  (一)按解釋意思表示應探求當事人之真意，不得拘泥於所用之辭句，民法第九十八條
    定有明文。意思表示不明確，使之明確，屬意思表示之解釋；意思表示不完備，
    使之完備，屬意思表示之補充。前者可減少爭議，後者可使意思表示之無效減至
    最低程度。故解釋意思表示端在探求表意人為意思表示之目的性及法律行為之和
    諧性，解釋契約尤須斟酌交易上之習慣及經濟目的，依誠信原則而為之。
  (二)本件兩造於八十六年八月二十八日簽訂系爭不動產買賣契約，同年十月七日簽訂
    買賣契約附錄，之後上訴人與被上訴人之夫高雙印又簽訂未具日期、名稱之「補
    充約定」。不動產買賣契約約定總價款九百三十萬元（見第二條），付款方式為
    簽約時付一百萬元，完稅後付三百三十萬元，第三次付三百萬元，尾款（交屋時
    ）付二百萬元（見第三條），買賣標的：土地為持分一萬分之二（以權狀登記為
    準）；嗣兩造簽訂附錄，變更付款方式（見附錄條文二），並於二之３約定「餘
    款四百萬元，俟賣方補足基地面積（即五、七一一平方公尺之一萬分之十為準）
    ．．．後，由買方於二十日內向銀行申貸後一次付清。」，附錄三約定：「基地
    面積補足．．．等事宜，均由賣方負責，一切費用亦均由賣方負擔，與買方無干
    。」，附錄四約定：「其他有關事項，仍依原簽買賣契約為準，有關付款方式等
    ，則以本附錄為準。」，另兩造「補充約定」記載：「．．．另基地補足問題，
    按本契約附錄規定，由買賣雙方另行協調辦理，餘交屋日前賣方欠交各項稅金及
    水電、管理費等，由買方代付，．．．併尾款清結」，有前揭各該不動產買賣契
    約，買賣契約附錄，「補充約定」可稽。
  (三)本件兩造即就原買賣契約之土地面積應有部分一萬分之二，約定補足一萬分之十
    ，是其買賣土地面積自應以附錄之約定更改為一萬分之十二，而上訴人除已給付
    即移轉一萬分之二予被上訴人外，其餘之一萬分之十，則約定：「基地面積補足
    ．．．等事宜，均由賣方負責，一切費用亦均由賣方負擔，與買方無干。」，並
    約定：「．．．，有關付款方式等，則以本附錄為準。」，是因本附錄之簽訂，
    亦已改變付款方式，而兩造於簽訂本附錄時，業經明知此一萬分之十應有部分土
    地所有權，係登記於上訴人之前妻名下，是兩造之真意自不可能兩造以此登記在
    上訴人前妻名下之土地，為付清尾款之停止條件，而係以上訴人負責要回其系爭
    土地應有部分一萬分之十，並移轉於買受人即被上訴人，為停止條件，觀之附錄
    約定：「基地面積補足．．．等事宜，均由賣方負責，一切費用亦均由賣方負擔
    ，與買方無干。」自明，且兩造「補充約定」尚約定：「．．．另基地補足問題
    ，按本契約附錄規定，由買賣雙方另行協調辦理，．．．」，足見兩造並非以上
    訴人前妻之應有部分一萬分之十以補足被上訴人為條件，而係以上訴人之行為負
    責要回其中應有部分一萬分之十為條件，並俟要回系爭土地應有部分一萬分之十
    之行為成就，為停止條件之成就，餘款四百萬元，被上訴人即買方始「應於二十
    日內向銀行申貸後一次付清」，其非以不能成就之事實為條件，始符解釋意思表
    示端在探求表意人為意思表示之目的性及法律行為之和諧性，及經濟目的，灼然
    可見。
  (四)本件上訴人並未向其前妻要回其中之應有部分一萬分之十，為兩造所不爭，且依
    兩造「補充約定」記載：「．．．另基地補足問題，按本契約附錄規定，由買賣
    雙方另行協調辦理，餘交屋日前賣方欠交各項稅金及水電、管理費等，由買方代
    付，．．．併尾款清結」，有如前述，上訴人未經協調成立，亦未結清尾款所欠
    交各項稅金及水電、管理費等，其停止條件尚未成就，至為顯然，被上訴人之抗
    辯，應堪採信。
六、綜上所述，上訴人主張，為不足採，被上訴人抗辯，尚屬可信。是則上訴人執此
    主張被上訴人應給付買賣價金尾款云云，自屬無據。從而，上訴人主張本於不動
    產買賣契約之法律關係，請求被上訴人給付四百萬元及遲延利息，為無理由，不
    應准許。其假執行之聲請亦失所附麗，應併予駁回。原審為上訴人敗訴之判決，
    及駁回其假執行之聲請，理由雖有不同，但結論並無一致，仍應判予維持。上訴
    意旨指摘原判決不當，求予廢棄改判，為無理由，應予駁回。
七、本件事證已臻明確，兩造其餘攻擊防禦方法及其陳述，經審酌核與判決結果不生
    影響，不再一一論述，上訴人聲請訊問證人張秀明，亦無訊問必要，併此敘明。
據上論結，本件上訴為無理由，依民事訴訟法第四百四十九條第二項、第七十八條，
判決如主文。
中　　　華　　　民　　　國　　九十一　　年　　　三　　　月　　  五  　　日
　　　　　　　　　　　　　　　　民事第十一庭
　　　　　　　　　　　　　　　　　　審判長法　官　吳　景　源
　　　　　　　　　　　　　　　　　　　　　法　官　滕  允  潔
　　　　　　　　　　　　　　　　　　　　　法　官　連　正　義
右正本係照原本作成。
如不服本判決，應於收受送達後二十日內向本院提出上訴書狀，其未表明上訴理由者
，應於提出上訴後二十日內向本院補提理由書狀（均須按他造當事人之人數附繕本）
上訴時應提出委任律師或具有律師資格之人之委任狀；委任有律師資格者，另應附具
律師及格證書及釋明委任人與受任人有民事訴訟法第四百六十六條之一第一項但書或
第二項（詳附註）所定關係之釋明文書影本。
中　　　華　　　民　　　國　　九十一　　年　　　三　　　月　　  七  　　日
　　　　　　　　　　　　　　　　　　　　　書記官　張　永　中
附註：
民事訴訟法第四百六十六條之一（第一項、第二項）：
對於第二審判決上訴，上訴人應委任律師為訴訟代理人。但上訴人或其法定代理人具
有律師資格者，不在此限。
上訴人之配偶、三親等內之血親、二親等內之姻親，或上訴人為法人、中央或地方機
關時，其所屬專任人員具有律師資格並經法院認為適當者，亦得為第三審訴訟代理人
。
